【裁判字號】    98,上訴,2165
【裁判日期】    981201
【裁判案由】    違反森林法
【裁判全文】
臺灣高等法院臺中分院刑事判決        98年度上訴字第2165號
上  訴  人
即  被  告  丙○○
選任辯護人  劉邦遠律師
上列上訴人因違反森林法案件，不服臺灣南投地方法院97年度訴
字第1018號中華民國98年8月27日第一審判決（起訴案號：臺灣
南投地方法院檢察署97年度偵字第1958號），提起上訴，本院判
決如下：
    主  文
原判決撤銷。
丙○○犯森林法第五十二條第一項第六款之竊取森林副產物罪，
累犯，處有期徒刑肆月，併科罰金新臺幣參萬捌仟貳佰元，有期
徒刑如易科罰金，罰金如易服勞役，均以新臺幣壹仟元折算壹日
。
    事  實
一、丙○○前於民國92年間因行使偽造私文書案件，經本院以
    95年度上訴字第687號判決判處有期徒刑6月，並經最高法院
    以95年度台上字第4697號判決駁回上訴確定在案；復於93年
    間因行使偽造私文書案件，經臺灣南投地方法院以93年度訴
    字第529號判決判處有期徒刑6月確定；上述2案件並經本院
    裁定定應執行有期徒刑11月確定，而於95年12月7日易科罰
    金執行完畢。
二、詎仍不知悔改，復意圖為自己不法之所有，於97年5月2日10
    時30分至11時許，駕駛車牌號碼8R－4558號吉普車，前往南
    投縣仁愛鄉新生村山林巷1號國立中興大學惠蓀實驗林場（
    下稱惠蓀林場）之國有林地，在惠蓀林場第一咖啡園內，以
    徒手拔取之方式，竊取園內之森林副產物咖啡苗共610棵(其
    中20公分高之咖啡苗430棵、30公分高之咖啡苗140棵、50公
    分高之咖啡苗40棵，查定價格約新臺幣19,100元)，得手後
    置放於所駕駛之上開吉普車上，隨即駕車離去，適為上開咖
    啡園技工潘照慶發覺報警，迨至同日11時40分許，遭警在同
    鄉○○村○○○○道3.2公里處攔下駕駛上開吉普車之潘照慶
    後，當場在車內扣得上開竊得之咖啡苗共610棵，而查獲上
    情。
三、案經南投縣政府警察局仁愛分局報告臺灣南投地方法院檢察
    署檢察官聲請簡易判決處刑，原審認為本件被告屬累犯，所
    犯森林法第52條第1項第6款之罪，亦不合刑事訴訟法第449
    條所定得以簡易判決處刑之案件，改適用通常程序審理。
    理  由
甲、程序方面：
一、按除顯有不可信之情況外，公務員職務上製作之紀錄文書、
    證明文書，得為證據，刑事訴訟法第159條之4第1款定有明
    文。查卷附之國立中興大學農業暨自然資源學院實驗林管理
    處97年10月31日實經字第0970001845號函，本質上雖係審判
    外之書面陳述，然該處之人員係依法令從事於公務之人員，
    具有專門知識，其所為之判斷攸關該處信譽，若有虛偽，可
    能因此負擔刑事及行政責任，故該判斷結果正確性甚高，是
    上開函件應屬公務員職務上製作之證明文書，依首揭規定，
    屬傳聞法則之例外，應有證據能力，本院自得引為判決之依
    據，被告於原審審理時雖曾主張上開文書不具證據能力，然
    其並未就該等文書有何顯不可信之情況提出證明，自無足憑
    採，且於本院審理時對上開函文之證據能力亦表示無意見，
    並未對該證據之證據能力聲明異議，自應認上開證物具有證
    據能力。
二、按被告以外之人於審判外之陳述，雖不符前4條之規定，而
    經當事人於審判程序同意作為證據，法院審酌該言詞陳述或
    書面陳述作成時之情況，認為適當者，亦得為證據。當事人
    、代理人或辯護人於法院調查證據時，知有第159條第1項不
    得為證據之情形，而未於言詞辯論終結前聲明異議，視為有
    前項之同意；刑事訴訟法第159條之5定有明文。本件認定事
    實所引用之其他具傳聞性質之文書等物證之證據能力，被告
    於原審準備程序時已同意作為證據，且迄於本院言詞辯論終
    結前亦未聲明異議，本院審酌該等證據資料，核無證明力明
    顯過低之瑕疵，認為以之作為證據為適當，揆諸上開規定，
    認本件其餘認定事實所引用之文書等物證俱有證據能力，依
    刑事訴訟法第159條之5之規定，而得採為證據。
乙、實體方面：
一、上開犯罪事實業據上訴人即被告（下稱被告）丙○○於警偵
    訊及本院審理時均供承不諱，核與證人乙○○、高桂華於原
    審審理時具結證述情節相符，並有有贓物認領保管單1紙、
    現場照片6幀在卷可憑，被告上開自白堪認與事實相符，自
    堪採信為真正。至於被告於原審審理時雖曾辯稱：案發當天
    因一時好奇，有自然落果之萌芽樹苗，現場又正除草，見工
    人全面砍除而覺惋惜，乃徒手拔取，僅欲攜回供種植實驗，
    並有問除草工人，說是不要的，所以才予拔取；在惠蓀林場
    咖啡園內拔取之咖啡苗僅約100多棵，其餘咖啡苗是在埔霧
    公路62公里處之『埔里咖啡』向黃老先生要的，伊是經黃老
    先生同意拔取云云。然查：(1)依證人乙○○於原審審理時業
    已證稱97年1月至5月間惠蓀林場咖啡園並沒有作除草工作等
    語明確，及證人高桂華亦證稱：97年5月2日上午有在國立中
    興大學惠蓀林場內作除草工作，工作內容為惠蓀林場大馬路
    週邊及步道之除草、環境整潔，並無在咖啡園內咖啡樹下除
    草，當天也無其他同事在咖啡園內擔任除草之工作等語，足
    證96年5 月2日上午，惠蓀林場第一咖啡園內並無被告所稱
    正由工人除草之情事，則被告於原審審理時所辯稱因見工人
    全面砍除感覺惋惜，及現場工人告稱可予拔取云云，尚無證
    據可供憑採。(2)被告對於案發當天遭查獲之620株咖啡苗之
    來源，於原審審理時雖曾辯稱其中4、5百株是在埔霧公路62
    公里處之『埔里咖啡』向黃老先生要的云云，惟被告於警詢
    時已明確供稱本案於車上所查獲之咖啡苗，然與其具狀陳稱
    ：大部分咖啡苗係取自附近教會牧師所提供云云，辯詞明顯
    不一，復無法提供所辯稱咖啡苗來源者姓名、年籍等資料供
    法院傳訊到庭接受詰問，被告於原審審理時就此部分之辯解
    ，亦無可採信為真正。(3)本件被告除自稱係為供實驗種植而
    拔取咖啡苗，並坦承本身經營民宿並有種植咖啡，可證被告
    上開拔取咖啡苗之行為，具不法所有之意圖至為明確，被告
    綜上，本案事證已臻明確，被告犯行洵堪認定，應依法論科
    。
二、按所謂森林副產物，依國有林林產物處分規則第3條第2款之
    規定，係指樹皮、樹脂、種實、落枝、樹葉、灌藤、竹筍、
    草類、菌類及其他主產物以外之林產物而言。惠蓀林場土地
    屬已登記為國有之土地，管理機關為國立中興大學，屬森林
    法第3條所定義之森林，其內之咖啡樹為國立中興大學農業
    暨自然資源學院實驗林管理處提供試驗研究用之非以木材利
    用為主產物之樹種，咖啡苗為其天然下種所萌芽之幼苗，仍
    為森林副產物之一等情，亦有卷附國立中興大學農業暨自然
    資源學院實驗林管理處97年10月31日實經字第0970 001845
    號函可參。本件被告所竊取之咖啡苗既為蕙蓀林場國有林地
    上所種植之咖啡樹自然落果下所萌芽之幼苗，當屬森林副產
    物。次按森林法竊盜罪為刑法竊盜罪之特別法，依特別法優
    於普通法原則，自應優先適用森林法竊盜罪處斷；且被告係
    駕駛吉普車進入蕙蓀林場，將所拔取之610株咖啡苗載離現
    場，故核被告丙○○所為，係犯森林法第52條第1項第6款之
    竊取森林副產物罪，本件檢察官誤依刑法第320條第1項之普
    通竊盜罪提起公訴，容有未洽，惟起訴之基本社會事實相同
    ，本院自應變更起訴法條。又被告曾受如事實欄所示有期徒
    刑之宣告並經執行完畢，有臺灣南投地方法院檢察署刑案資
    料查註紀錄表及臺灣高等法院被告全國前案紀錄表各乙份在
    卷可按，其於5年之內再犯本件有期徒刑以上之罪，為累犯
    ，應依刑法第47條之規定加重其刑。又本案被告所竊取者乃
    自然落果下所萌芽之幼苗，而上開幼苗，依證人證人乙○○
    於原審審理時亦具結證稱：每半年會在惠蓀林場咖啡園作除
    草工作，會將咖啡樹旁新長出的咖啡苗一起除去等情，可知
    ，上開咖啡苗雖屬森林副產物，然依林場之照護方式，既採
    定期將咖啡樹旁自然落果萌芽之咖啡苗連同雜草一併除去，
    被告一時失慮擅自拔取林場內另啡苗之行為，對林場造成之
    危害甚微，且所竊取之咖啡苗價格亦僅19,100元，犯罪行為
    尚堪憫恕，
三、原審就被告論罪科刑，固非無見。惟查：本件檢察官起訴書
    認被告涉犯刑法第320條第1項之普通竊盜罪嫌，原審既認為
    森林法竊盜罪為刑法竊盜罪之特別法，且依特別法優於普通
    法之法律競合關係，應依森林法論處，復疏未援引刑事訴訟
    法第300條規定變更起訴法條，顯有疏漏；且就本件被告所
    為與一般竊取森林內高價值之副產物等明顯有別之犯行，疏
    未審酌有無刑法第59條之適用，亦有未洽，被告指摘原審未
    適用刑法第59條之規定，提起上訴，為有理由，應由本院將
    原判決予以撤銷改判。爰審酌被告法治觀念不足，竊取國家
    森林副產物，並以車輛運輸贓物，竊得之森林副產物咖啡苗
    610棵，價格查定約19,100元之損害情形，及犯後於警偵訊
    及本院審理時均已坦承犯行，已具悔意之態度等一切情狀，
    量處如主文第2項所示之刑，並諭知易科罰金之折算標準，
    及科其贓額2倍之罰金即新台幣38,200元（按森林法於87 年
    5月27日修正時，相關罰金之條文均已修正為以新臺幣為罰
    金之單位，雖同法第52條未予明示，仍規定「併科贓額2 倍
    以上5倍以下罰金」，惟同法之罰金條文既已經全部修正為
    以新臺幣為貨幣單位，解釋上第52條之貨幣單位應與其他條
    文相同，故應於贓額新臺幣19,100元之2至5倍間併科處罰金
    ），並諭知罰金易服勞役之折算標準。
據上論斷，應依刑事訴訟法第369條第1項前段、第364條、第299
條第1項前段、(第300條)、森林法第52條第1項第6款，刑法第11
條前段、第47條第1項、第59條、第41條第1項前段、第42條第3
項，判決如主文。
本案經檢察官甲○○到庭執行職務。
中    華    民    國    98    年    12    月    1    日
            刑事第六庭    審判長法  官  李  文  雄
                                法  官  邱  顯  祥
                                法  官  林  靜  芬
以上正本證明與原本無異。
如不服本判決應於收受送達後十日內向本院提出上訴狀，其未敘
述上訴之理由者並得於提起上訴後十日內向本院補提理由書（均
須按他造當事人之人數附繕本）「切勿逕送上級法院」。
                              書記官  高  勳  楠
中    華    民    國    98    年    12    月    1    日


司法院資訊處製作；財團法人民間司法改革基金會備份。
